【裁判字號】    95,上訴,221
【裁判日期】    950727
【裁判案由】    違反稅捐稽徵法等
【裁判全文】
臺灣高等法院高雄分院刑事判決         95年度上訴字第221號
上  訴  人  臺灣高雄地方法院檢察署檢察官
被      告  乙○○（原名蔡三井）
上列上訴人因被告違反稅捐稽徵法等案件，不服臺灣高雄地方法
院94年度簡上字第423 號中華民國94年11月8 日管轄之第二審合
議庭判決（聲請簡易判決處刑案號：臺灣高雄地方法院檢察署94
年度偵緝字第1430號），提起上訴，本院判決如下：
     主  文
原判決撤銷。
乙○○行使從事業務之人，明知為不實之事項，而登載於其業務
上作成之文書，足以生損害於公眾及他人，處有期徒刑貳月，如
易科罰金，以佰元折算壹日；又公司負責人，為納稅義務人，
以詐術逃漏稅捐，處有期徒刑貳月，如易科罰金，以佰元折算
壹日。應執行有期徒刑月，如易科罰金，以佰元折算壹日。
緩刑貳年。
     事  實
一、乙○○係設於高雄縣鳳山市○○街402 號之「統全交通有限
    公司」（下稱統全公司）實際負責人，乃係依法負有製作各
    類所得扣繳暨免扣繳憑單及營利事業所得稅結算申報書等業
    務上文書之義務，為從事業務之人，其明知甲○○於民國83
    年間，並未在統全公司任職，竟利用不知情之會計人員鄭麗
    卿，在業務上作成之文書即扣繳憑單及營利事業所得稅結算
    申報書，虛偽登載甲○○於83年間在統全公司之薪資所得為
    新台幣（下同）15萬3,000 元之不實事項後，持上開不實之
    扣繳憑單及結算申報書，於84年間，向財政部台灣省南區國
    稅局（下稱南區國稅局）申報統全公司83年度營利事業所得
    之營業費用薪資部分支出而行使之，藉此虛偽增加營業成本
    費用及減少營利所得之詐術，使稅捐機關於審核稅額時陷於
    錯誤，而誤算納稅義務人統全公司83年度之營利事業所得稅
    額，因此得以逃漏該年度之營利事業所得稅約3 萬8,250 元
    （約15萬3,000 元以百分之二十五稅率計算，約3 萬8,250
    元），足以生損害於甲○○及稅捐稽徵機關對稅賦稽徵之正
    確性。
二、案經甲○○訴由台灣士林地方法院檢察署呈請台灣高等法院
    檢察署核轉台灣高雄地方法院檢察署檢察官聲請簡易判決處
    刑，原審認為不宜，改依通常程序審理。
     理  由
甲、程序部分：
    按被告以外之人於審判外之陳述，雖不符前4 條（指刑事訴
    訟法第159 條之1 至第159 條之4） 之規定，而經當事人於
    審判程序同意作為證據，法院審酌該言詞陳述或書面陳述作
    成時之情況，認為適當者，亦得為證據，刑事訴訟法第159
    條之5 第1 項定有明文。本案被告乙○○對於證人甲○○於
    警詢及檢察事務官偵查中所為之陳述，於原審行審判程序時
    明確表示：不爭執證據能力，並同意作為本案之證據等語（
    原審簡上卷第32、60頁參照），於本院審理時亦表示對證據
    能力不爭執，捨棄傳訊證人甲○○。本院審酌上開證人於警
    詢及偵查中所為陳述作成時之狀況，認為適當，依刑事訴訟
    法第159 條之5 第1 項之規定，認為係傳聞法則之例外，應
    有證據能力，得為證據。
乙、實體部分：
一、訊據被告乙○○固坦承告訴人甲○○於83年間，並未在統全
    公司工作。而統全公司於84年間，以告訴人於83年間曾自統
    全公司支領薪資15萬3,000 元，而向南區國稅局申報營利事
    業所得稅之事實不諱，惟矢口否認有前開業務上登載不實及
    逃漏稅捐之犯行，辯稱：伊於83年擔任統全公司負責人期間
    ，將部分貨物運送工作委由康進成承攬，又康進成曾交付告
    訴人甲○○之身份證明文件予統全公司申報為統全公司薪資
    成本，並無不法之情事云云。
二、惟查上開事實，業據證人即告訴人甲○○於偵查中指訴綦詳
    ，並有告訴人之財政部台灣省北區國稅局83年度綜合所得稅
    申報核定書在卷可稽。至於證人即統全公司會計鄭麗於原
    審及本院審理時證述：統全公司的營業項目是承攬貨運，因
    為公司的車子不夠，所以有時候會將部分工作轉包給康進成
    的車子去載；甲○○之證件資料，是康進成交給統全公司申
    報的等情。然查證人甲○○於檢察事務官偵查中證述：伊與
    延平日報負責人康進成有認識，當時康進成整天遊手好閒，
    沒有正當工作；伊為了辦記者證，曾將身份證影本交給康進
    成等語。而證人康進成於原審亦結證：伊開報社，並未向統
    全公司承攬工作云云，而對於是否曾交付告訴人之身份證件
    予統全公司及告訴人是否曾在伊報社工作等節，則均回答時
    間太久，伊不記得等語無訛（簡上卷第61、62頁參照）。又
    衡之常情，苟證人康進成真有車子承攬統全公司之貨運，其
    報酬應以康進成貨車靠行之公司發票請領或以康進成支報領
    薪資，豈能逕以告訴人甲○○領取報酬，而未連同康進成一
    起報領薪資？顯然不合常理，是證人鄭麗上開證述，尚難
    採為有利於被告之認定。綜上所述，被告所辯上情，無非卸
    責之詞，不足採信。本件事證明確，被告之犯行，堪以認定
    。
三、按公司為法人，公司負責人為自然人，2 者在法律上並非同
    一人格主體。公司負責人為公司之代表，其為公司所為行為
    ，應由公司負責。故公司負責人為公司以不正當方法逃漏稅
    捐，因納稅義務人為公司，其所觸犯稅捐稽徵法第41條之罪
    之犯罪或受罰主體，仍為公司，而非公司負責人，僅因公司
    於事實上無從擔負自由刑之責任，基於刑事政策上之考慮，
    同法第47條第1 款將納稅義務人之公司應處徒刑之規定，轉
    嫁於公司負責人。是公司負責人依該條款而適用徒刑之處罰
    ，乃屬代罰之性質，並非因其本身之犯罪而負行為責任。又
    刑法第55條所規定之牽連犯，必須同一人犯一罪而其方法或
    結果行為另犯他罪名，始克相當；亦即必須同一犯罪主體之
    2 個以上犯罪行為間，具有目的與方法、或目的與結果之關
    係，始得從一重處斷。公司負責人為納稅義務人之公司以不
    正當方法逃漏稅捐，既非稅捐稽徵法第41條之犯罪或受罰主
    體，僅依同法第47條第1 款之規定，代替公司受徒刑之處罰
    ，自與其本身為犯罪主體所犯其他罪名間，不具牽連犯關係
    ，最高法院著有89年度台非字第50號判決可資參照。故聲請
    人認被告係犯稅捐稽徵法第41條納稅義務人詐術逃漏稅捐罪
    ，容有未合，惟其基本事實同一，本院仍應予審理，並變更
    其起訴法條。核被告所為係犯刑法第216 條、第215 條之行
    使業務上登載不實文書罪，稅捐稽徵法第41條、第47條第1
    款之公司負責人以詐術逃漏稅捐罪。被告使不知情之公司會
    計登載業務上不實文書，持以申報行使，為間接正犯。又參
    諸前揭最高法院判決意旨，被告所犯稅捐稽徵法第41條、第
    47 條 第3 款之商業負責人以詐術逃漏稅捐罪，與前揭行使
    業務上登載不實文書罪，犯意各別、行為互殊，應予分論併
    罰，聲請人認為2 罪間有牽連犯之裁判上一罪關係，尚有誤
    會。又按刑法第41條業已於90年1 月10日修正公布，並於同
    年月12日生效，其第1 項前段規定為「犯最重本刑為5 年以
    下有期徒刑以下之刑之罪，而受6 個月以下有期徒刑或拘役
    之宣告，因身體、教育、職業、家庭之關係或其他正當事由
    ，執行顯有困難者，得以1 元以上3 元以下折算1 日，易科
    罰金。」本件被告犯罪時間雖在上開條文修正生效前，然依
    刑法第2 條第1 項前段規定，行為後法律有變更者，應適用
    裁判時之法律，故依刑法第2 條第1 項前段之規定，應適用
    修正後之刑法第41條第1 項前段規定。為其諭知易科罰金之
    折算標準。又關於刑法第41條第1 項易科罰金之折算標準，
    業於94年1 月7 日修正公布，得以新台幣1 千元、2 千元、
    3 千元折算1 日。並於95年7 月1 日施行。被告行為後，法
    律有變更，依新刑法第2 條第1 項規定，比較新舊法，自應
    適用修正前刑法第41條第1 項前段規定較有利於被告，併此
    明。
四、原審合議庭未予詳查，遽而撤銷簡易庭科刑之判決，而為無
    罪之諭知，自有未合。公訴人上訴意旨，指摘原判決不當，
    為有理由，自應由本院將原判決撤銷改判。爰審酌被告登載
    不實之扣繳憑單及結算申報書，非但損及被害人甲○○之權
    益，亦影響國家稅捐課稅之正確性，並因此逃漏稅捐3 萬8,
    250 元，及酌以犯罪之動機、目的、手段、智識程度，及犯
    後態度等一切情狀，分別量處如主文所示之刑，及諭知易科
    罰金之折算標準。至於被告所製作不實之營利事業所得稅結
    算申報書及扣繳憑單，業經被告於申報時呈交財政部台灣省
    南區國稅局，已非被告所有，本院不另為宣告沒收之諭知，
    附此明。
五、查被告前未曾受有期徒刑以上刑之宣告，有臺灣高等法院被
    告前案紀錄表在卷可稽。茲因一時疏失，觸犯刑章，所犯情
    節尚輕。經此偵審程序及科刑教訓，當知所警惕，應無再犯
    之虞，本院因認被告所受刑之宣告，以暫不執行為適當，併
    宣告緩刑2 年，以啟自新。
據上論斷，應依刑事訴訟法第369 條第1 項前段、第364 條、第
300 條、第299 條第1 項前段，稅捐稽徵法第47條第1 款、第41
條，刑法第2 條第1 項、第11條前段、第216 條、第215 條、修
正前刑法第41條第1 項前段、第2 項、第51條第5 款，罰金罰鍰
提高標準條例第1 條前段、第2 條、第74條第1 項第1 款，判決
如主文。
本案經檢察官林惠到庭執行職務。
中    華    民    國    95    年    7     月    27    日
                  刑事第三庭    審判長法  官  周賢銳
                                      法  官  黃仁松
                                      法  官  謝宏宗
以上正本證明與原本無異。
逃漏稅捐部分，如不服本判決應於收受本判決後10日內向本院提
出上訴書狀，其未敘述上訴理由者，並得於提起上訴後10日內向
本院補提理由書狀（均須按他造當事人之人數附繕本）「切勿逕
送上級法院」。
其他部分不得上訴。
中    華    民    國    95    年    7     月    28    日
                                      書記官  熊惠津
附錄本判決論罪科刑法條：
稅捐稽徵法第47條第1款：
 (法人或非法人團體負責人之刑責)
本法關於納稅義務人、扣繳義務人及代徵人應處徒刑之規定，於
左列之人適用之：
一  公司法規定之公司負責人。
稅捐稽徵法第41條：
 (逃漏稅捐之處罰)
納稅義務人以詐術或其他不正當方法逃漏稅捐者，處5 年以下有
期徒刑、拘役或科或併科新台幣6 萬元以下罰金。
中華民國刑法第216條：
（行使偽造變造或登載不實之文書罪）
行使第 210 條至第 215 條之文書者，依偽造、變造文書或登載
不實事項或使登載不實事項之規定處斷。
中華民國刑法第215條：
（業務上文書登載不實罪）
從事業務之人，明知為不實之事項，而登載於其業務上作成之文
書，足以生損害於公眾或他人者，處3 年以下有期徒刑、拘役或
5 百元以下罰金。
                                                      K


司法院資訊處製作；財團法人民間司法改革基金會備份。
